【裁判字號】    89,台上,6366
【裁判日期】    891025
【裁判案由】    偽造文書
【裁判全文】
最高法院刑事判決                              八十九年度台上字第六三六六號
    上  訴  人  乙○○○
                甲 ○ ○
    共      同
    選任辯護人  黃勝昭律師
右上訴人等因偽造文書案件，不服台灣高等法院台南分院中華民國八十七年八月三十
一日第二審判決 (八十七年度上訴字第一二九三號，起訴案號：台灣嘉義地方法院檢
察署八十六年度偵字第六四二○號) ，提起上訴，本院判決如左：
    主  文
上訴駁回。
    理  由
按刑事訴訟法第三百七十七條規定：上訴於第三審法院，非以判決違背法令為理由，
不得為之。是提起第三審上訴，應以原判決違背法令為理由，係屬法定要件。如果上
訴理由狀並未依據卷內訴訟資料，具體指摘原判決不適用何種法則或如何適用不當，
或所指摘原判決違法情事，顯與法律規定得為第三審上訴理由之違法情形，不相適合
時，均應認其上訴為違背法律上之程式，予以駁回。本件上訴人乙○○○、甲○○就
偽造文書部分上訴意旨略稱：上訴人等並未冒用邱東州名義標取會款，是邱東州得標
後將會款借其二人使用，邱東州因不滿被倒會及為了獲得清償，才謊稱遭上訴人等冒
標，告訴人蔡英轉等人聽信其言，才誤以為上訴人等冒標，而邱東州在偵查中已表明
係其本人標取會款，倘上訴人等因經濟困難而冒標，理應連續多次為之，不會僅冒用
邱東州名義，況除蔡英轉等人外，並未再有其他會員表示被冒標情事，可見蔡英轉等
人之指述，係道聽塗說之詞，不足為認定上訴人等犯罪之證據。又邱東州與上訴人二
人有親戚關係，借錢未立借據載明利息及清償期，符合常情，而標單並無一定之規格
，且距投標時日已久，邱東州與上訴人等對於標單說法不一，亦不得作為認定其未參
與投標之證據，原判決憑空推測，認定事實違反經驗法則，有適用法則不當及理由不
備之違法等語。
惟查原判決認定上訴人乙○○○、甲○○夫妻共同召集多起互助會，由乙○○○擔任
會首，其中一會於民國八十五年五月十七日開標時，上訴人等偽造邱東州名義之標單
冒標會款，嗣於同年十一月間停標倒會之事實，已敘明係依憑上訴人乙○○○、甲○
○之供述，被害人蔡英轉、吳蔡金菊、曾秀貞、蕭文興之指訴，證人邱東州在第一審
偵審中之證言，為其所憑之證據。並說明邱東州已於第一審證稱：其要實話實說，不
再隱瞞，其所有之該會互助會，實際上是上訴人二人偷標了……直到八十五年八月才
對其告知，在偵查中是受上訴人等請求，才替其二人隱瞞等語，而邱東州雖在偵查中
附和上訴人等之說詞，供稱係其標取會款後將錢借給上訴人，惟其等間就借款何時清
償、利息如何計算等均付闕如，亦未書立借據，經檢察官當庭命其等就標單所使用之
紙張材質、尺寸大小分別說明並畫圖，然其等說法均不一，標單尺寸大小相差甚遠，
且邱東州在偵查中亦供承確曾向蔡英轉、吳蔡金菊、曾秀貞、蕭文興表示上訴人等冒
用其名義標會，參以上訴人等於先稱可拿出內帳供查核有否冒標，嗣又改稱內帳已遺
失無法提供等情，足見邱東州在偵查中謂其標取會款後將錢借給上訴人等語，顯係迴
護之詞，而以上訴人等否認犯罪之辯解，認無足採，詳敘理由予以指駁。按證人所作
先後不同之證言，何者為可採，事實審法院本得參酌其他相關證據為自由之判斷，苟
無違經驗法則，即難指為違法。而民法債篇於八十八年四月二十一日修正公布增訂第
七百零九條之一至第七百零九條之九合會一節之前，民間互助會乃會首與會員間所訂
立之契約，會員與會員間彼此未必認識，除有特約外，會員相互間並無法律關係存在
，會首冒用會員名義標取會款，既非必連續冒標多次，亦非必所有會員均能察知其情
，邱東州在偵查中雖附和上訴人等之說詞，謂其標取會款後將錢借給上訴人，但其等
就借款何時清償、利息如何計算等均付闕如，亦未書立借據，且其等所言標單尺寸大
小相差甚遠等情，以及蔡英轉等人就邱東州向彼等表示上訴人二人冒標其會之供述，
均與邱東州所為證言之憑信性有關，自非不得採為判斷事實之證據資料，僅其證明力
由法院自由判斷而已，並非所謂憑空推測，亦不因邱東州與上訴人等有親戚關係而有
異。原審依前揭事證為綜合判斷，認為邱東州在第一審之證言確實可信予以採取，乃
審判職權之合法行使，核與證據法則並無違背。上訴人等此部分上訴意旨，徒憑己見
，任意指摘原判決理由不備及適用法則不當，難認係適法之第三審上訴理由。關於偽
造私文書部分上訴違背法律上之程式，應予駁回。至原判決認上訴人等牽連犯刑法第
三百三十九條第一項詐欺罪部分，核屬刑事訴訟法第三百七十六條第四款所定不得上
訴於第三審法院之案件，而偽造私文書部分之上訴既不合法，應從程序上予以駁回，
詐欺部分自無從適用審判不可分原則，併為實體上之審判，應一併駁回。
據上論結，應依刑事訴訟法第三百九十五條前段，判決如主文。
中      華      民      國    八十九    年      十      月    二十五    日
                              最高法院刑事第八庭
                                  審判長法官  張  信  雄
                                        法官  賴  忠  星
                                        法官  張  清  埤
                                        法官  吳  昆  仁
                                        法官  李  伯  道
      右正本證明與原本無異
                                              書  記  官
中      華      民      國    八十九    年      十      月     三十     日


司法院資訊處製作；財團法人民間司法改革基金會備份。
